臺灣高等法院刑事判決　　　　　　　　　　　　　　九十年度上訴字第一八九八號
　　上　訴　人　臺灣士林地方法院檢察署檢察官
　　被　　　告　甲○○
　　選任辯護人　莫怡萍
右上訴人因被告殺人案件，不服臺灣士林地方法院八十九年度訴字第一０八號，中華
民國九十年四月十六日第一審判決（起訴案號：台灣士林地方法院檢察署八十八年度
偵字第一０一八四號），提起上訴，本院判決如左：
    主  文
上訴駁回。
    理  由
一、公訴意旨略以甲○○與黃馨怡係男女朋友，二人於民國（下同）八十八年間起即
    至臺北縣板橋市○○路○段一二七號五樓七室賃屋居住（甲○○妨害家庭部分另
    經檢察官為不起訴處分）。嗣因黃馨怡無法承受家中沈重經濟壓力，二人謀為同
    死之犯意，於八十八年九月八日凌晨一時許，投宿在臺北市○○○路○段二五八
    號「東吳飯店」之八０三室房間（起訴書誤載為八０二室），書立遺囑後，臥於
    床上，在得對方之承諾下，以預購之牛排刀二把，同時互刺對方，甲○○刺黃馨
    怡胸部一刀，黃馨怡刺甲○○胸、腹各一刀，甲○○在傷重精神恍忽下，在當日
    上午九時許，以電話聯絡其母林素蘭，自責自己不孝之行為，林素蘭察覺有異，
    緊急通知救護車前往東吳飯店，將二人送醫急救，黃馨怡仍因心臟出血休克死亡
    ，甲○○則因即時送醫而倖免於難，因認甲○○應負刑法第二百七十五條第三項
    、第一項之加工自殺之罪嫌，及公訴人上訴之意旨略以現場有兩把刀，兩把刀的
    刀柄部分，則均只有被告的血液型別反應，可見被告在刀柄上曾施力加工而使得
    那把刀子得以深入死者胸膛內而造成了黃馨怡死亡的結果，依法醫鑑定書所載意
    見依穿刺深度及所需力量應是相當大才能穿過皮膚經胸、肋骨到達心臟幾為全凶
    器之沒入，疑為男友幫忙之可能，原審認無從證明有外力助成死者死亡一節，應
    有誤會，請將原判決撤銷，更為適當之判決等語。
二、按犯罪事實應依證據認定之，無證據不得推定其犯罪事實，又不能證明被告犯罪
    者，應諭知無罪之判決，刑事訴訟法第一百五十四條、第三百零一條第一項分別
    定有明文。次按事實之認定，應憑證據，如未能發現相當證據，或證據不足以證
    明，自不能以推測或擬制之方法，為裁判基礎，最高法院四十年台上字第八六號
    判例參照。又認定犯罪事實，所憑之證據，雖不以直接證據為限，間接證據亦包
    括在內，然無論直接或間接證據，其為訴訟上之證明，須於通常一般之人均不致
    於有所懷疑，而得確信其為真實之程度者，始得據之為有罪之認定，倘其證明尚
    未達到此一程度，雖有合理性懷疑之存在時，尚無從為有罪之認定，此亦有最高
    法院七十六年台上字第四九八六號判例可資參照，且認定不利於被告之事實，須
    依積極證據，苟積極證據不足為不利於被告事實之認定時，即應為有利於被告之
    認定，更不必有何有利之證據，最高法院三十年上字第八一六號判例亦著有明文
    可資參照，本件訊據被告甲○○否認有何前述公訴人所指之犯行等，並辯稱我沒
    有殺她，我們是自己刺自己等語，查扣案之二把牛排刀經請內政部警政署刑事警
    察局鑑驗有關牛排刀之指紋及血跡，未發現可資比對之指紋，有該局八十九年四
    月十一日刑紋字第四三八六四號函附卷可參（見原審卷第三十四頁）。又當初
    警員採證時，係將房間內之血跡等剪下編號存證，經請內政部警政署刑事警察局
    鑑驗各該血跡為何人之血跡，其噴濺位置、方式、大小等，鑑驗結果認枕頭正面
    沾血布片（編號七）、枕頭背面沾血布片（編號八）及床單邊緣血跡（編號十）
    研判為甲○○之血跡，床鋪上床單血跡（編號九）研判應為黃馨怡之血跡，有該
    局八十八年九月二十九日刑鑑字第九三八三０號鑑驗通知書驗覆在案（見偵查卷
    第五十六頁），而送驗編號七至編號十證物（如照片一至八），經檢視上述證物
    均未發現可資鑑別為砍（刺）傷之噴濺血點，其中編號七證物上之痕跡疑似為血
    跡暈染所造成，另送鑑上述證物均係為剪下之部分織物，故僅由其上之血跡型態
    無法確認血跡噴濺位置、方式及大小，此亦有該局八十九年五月十八日刑鑑字第
    五五七六一號鑑驗通知書附卷足憑（見原審卷第三十七頁），依上開科學鑑驗結
    果，亦均無積極證據足資證明死者黃馨怡之刀刺傷確由被告所為。雖死者黃馨怡
    經檢察官函送法務部法醫研究所解剖鑑定，其鑑定結果認係因左胸穿刺傷及於心
    臟出血休克死亡，依穿刺之深度及所需之力量應是相當大才能穿過皮膚經胸、肋
    骨到達心臟幾為凶器之沒入，雖有遺書二份，但從筆跡應全是死者所寫，男友何
    某祇是填上住址電話號碼及簽名，亟可能死者主導自殺，而由何某執行等，此有
    法務部法醫研究所八十八年十月二十八日法醫所八八文理字第一五三八號函所檢
    送之該所法醫所醫鑑字第一０一六號鑑定書一份在卷可佐（見偵查卷第一０四
    頁），另法務部法醫研究所之函載「解剖時發現刺創甚深且經皮膚、胸骨、肋骨
    至心臟，力道不少，疑為男友（指甲○○）幫忙之可能，如無他人在場之情況下
    ，自刺也是可能的」此亦有法務部法醫研究所八十九年七月十三日法醫所八九理
    字第一一九五號函在卷可稽（見原審卷第四十三頁），及法務部法醫研究所另函
    所載「死者左胸之刺創部位而言，可以自為，然在考量力道則應懷疑有人（指甲
    ○○）協助」，亦有法務部法醫研究所九十年三月九日法醫所九○理字第○三九
    ○號函在卷可憑（見原審卷第一四九頁），綜上意見，依死者受刺之力道固可能
    為在場之甲○○所為，然亦不能排除死者黃馨怡自刺之可能，而依上開之鑑定結
    果僅係懷疑被告有可能為之，但並無積極事證足以證明被告果有為之，是尚難認
    被告有加工自殺之行為，另依死者親筆書寫之遺書內容觀察，字句裡充滿著死者
    對生活之絕望及無奈，除死之外別無選擇，並期待能在死後與被告合葬作夫妻，
    顯見死者黃馨怡對於選擇自殺這條路已充滿著莫大的勇氣與期望，顯見黃馨怡當
    時已懷著必死之決心，因此產生了異於平常之力量，並準確地刺中要害，此合理
    推論，亦符合吾人一般生活之經驗法則，與常情事理無違，從而難憑鑑定意見遽
    採為被告不利之認定。又被告於前胸、上腹部各有一刀傷口，前胸裂傷深達三公
    分、上腹部深至肝部引起肝裂傷一‧五乘０‧四公分及腹內出血，此有臺北市立
    中興醫院甲種診斷證明書一份附卷可憑，如係被告先出手刺傷死者，則以死者深
    達心臟之刺穿傷痛，何有力氣再連續深刺被告二刀？反之，如係死者先出手刺殺
    被告，連續二刀之傷勢，被告焉能再刺殺死者使其一刀斃命？又如係互相各刺一
    刀後，死者何能有力氣再給被告一刀深至肝部？另被告如先刺死者，再刺自己，
    則用同一把刀即可，何須用到二把刀，是起訴意旨認被告與死者係互刺，尚非有
    據，足見被告所稱其與死者係個別自刺等情，尚非虛妄。至於證人林素蘭、丙○
    ○○均係事後始至現場，當時被告與死者黃馨怡均已完成自殺行為，平躺於床上
    ，並未能親見被告與死者黃馨怡自殺經過，而告訴人乙○○亦係事後得知上情，
    渠等證詞亦均無法證明被告有公訴人所指之犯行。另被告於警訊、偵審中，均一
    致供稱我於自刺二刀後，即將刀子丟掉，右手並去抓死者黃馨怡的左手，右手臂
    感覺有碰到刺刺的東西等語，核與證人即臺北市消防局延平分隊隊員洪偉書證稱
    ：「我是延平分隊，我是第一梯次到，我一進去，就看到兩位都躺在床上，像在
    睡覺，我先去拍打那男性，有一些反應。我有看到壹支水果刀在他們兩人中間，
    刀尖朝腳的方向，面對床頭看的話，男的在床頭的右邊。兩人都是平躺，男的有
    用一手拉住女生的手。我當時沒有注意有無毛巾。他們兩人都沒有用布蒙住臉。
    我沒有對女生做任何處置，當時那男生有說：救我，但有些像不要救我，聲音很
    模糊，當時已無再流血的反應，床上的血仍是濕的」（見原審卷第八十五頁）、
    「（問：是否當時第一位進入現場？情形如何？）我進去之前，林素蘭已在現場
    ，及一兩位服務生在看。當時警員還沒有到。當時他們是平躺，沒有抱在一起，
    男的拉的女的手，我硬把他們搬開，我把男的搬開時就看到中間有壹把刀，我沒
    辦法確定刀子較靠近誰，因為兩人靠的很近，我們到樓下時警員才到。當時裡面
    蠻昏暗，當時男的還有呼吸心跳，只是較微弱。到樓下時由我開車，我就不清楚
    男的還有無說話。當時我是與另外一位一起搬男的到擔架上，我到現場時就有看
到男的身上有血，我沒有看到男的身上有其他刀」、「（問：刀子在何位置？）
    大概在兩人腰部的位置」（見原審卷第八十六頁）等語，證人即臺北市消防局延
    平分隊隊員林恆全亦證稱：「我是第一梯次到，男的是躺在面對床頭的右側，我
    評估女的已無生命跡象，所以先急救男的」、「（問：當時他們兩人平躺位置是
    否在兩邊，或靠床中間？）兩人躺在床上的中間」、「（問：何時到現場？情形
    如何？）我是第一梯次到現場，現場有服務生在看，還有林素蘭。我是先處理女
    的，先評估有無呼吸脈搏，我是在搬動他們兩人時才有看到壹把刀在他們中間，
    我無法判斷刀子靠近哪一方。我沒有印象當時枕頭的情況，沒有注意到有無毛巾
    ，我是搬動男的時候，才發現在男的旁邊有血跡」（見原審卷第八十七頁）等語
    ，證人即當時任職臺北市政府警察局大同分局之警員（現任職桃園縣中壢分局）
    李湘俊亦結證稱：「（問：當時床下的刀在何處？）是鑑識人員在床下找到的，
    是靠進面向床頭的右邊床下」等語（見原審卷第八十九頁）情節相符，而證人洪
    偉書並證稱：男的手上有血跡，女的手上無血跡（見原審卷第八十八頁）等語，
    從上證人所述刺黃馨怡之刀子原係掉在被告與死者之間，且從偵查卷第七十四頁
    之相片觀之，血液流靠近右側之床舖，足見被告與死者於自殺後有相互抱在一起
    之情形，此與被告於原審所述之我自刺二刀（是因為我比較胖才刺二刀），刺完
    後，她告訴我「老公快一點，我快要沒有知覺」，我刺完（自己）過去抱著她等
    相符合，而前開法務部法醫研究所鑑定意見認死者之自殺之力道不小，懷疑有人
    協助等，極可能係在被告與黃馨怡自刺後意識不清中相互抱在一起而產生之結果
    ，但尚無積極之證據足以證明被告有為加工之情事，再被告當時亦流有血跡等，
    亦經證人洪偉書證稱我是第一梯次到，我到現場時就有看到男的身上有血，及男
    的手上有血跡等，前開內政部警政署刑事警察局鑑驗結果認枕頭正面沾血布片（
    編號七）、枕頭背面沾血布片（編號八）及床單邊緣血跡（編號十）研判為甲○
    ○之血跡等，而被告與死者原有抱在一起之情形及均經救護人員之搬動，則原掉
    在被告與黃馨怡間刀子之刀柄沾有被告之血跡，與常情尚無不符，且前揭二把牛
    排刀均未能檢出指紋，實難憑此即謂被告有公訴人所指之加工自殺犯行。綜上所
    述，顯有合理之懷疑死者黃馨怡非被告甲○○所刺殺，依「罪疑利益歸被告原則
    」，本件尚難徒憑法務部法醫研究所鑑定之懷疑意見及二把牛排刀均未能檢出指
    紋，而遽認被告有公訴人所指之加工自殺犯行，此外，復查無其他積極證據足認
    被告涉有公訴人所指之犯行，即不能證明被告犯罪，揆諸首開規定，自應為無罪
    之判決。
三、原審經審理結果，認無其他積極證據足資證明被告有公訴人所指之前開犯行，而
    為被告無罪之諭知，尚無不合，是公訴人上揭之上訴為無理由，應予駁回。
據上論斷，應依刑事訴訟法第三百六十八條判決如主文。
本案經檢察官蔡瑞宗到庭執行職務。
中      華      民      國    九十一    年      六      月     四       日
                              臺灣高等法院刑事第十七庭
                                  審判長法  官  陳  正  雄
                                        法  官  許  錦  印
                                        法  官  許  宗  和
右正本證明與原本無異。
檢察官如不服本判決應於收受送達後十日內向本院提出上訴書狀，其未敘述上訴之理
由者並得於提起上訴後十日內向本院補提理由書（均須按他造當事人之人數附繕本）
。
                                        書記官  廖  艷莉
中      華      民      國    九十一    年      六      月     十一     日
